【裁判字號】    92,上訴,2084
【裁判日期】    920916
【裁判案由】    貪污治罪條例等
【裁判全文】
臺灣高等法院刑事判決                          九十二年度上訴字第二０八四號
    上  訴  人  臺灣臺北地方法院檢察署檢察官
    被      告  甲○○
    選任辯護人  薛松雨  律師
                王玫珺  律師
右上訴人因被告貪污等案件，不服臺灣臺北地方法院九十二年度訴字第一０三號，中
華民國九十二年五月五日第一審判決（起訴案號：臺灣臺北地方法院檢察署九十年度
偵字第六二三０號）提起上訴，本院判決如左：
    主  文
上訴駁回。
    理  由
一、公訴意旨略以被告甲○○係交通部郵政儲金匯業局（下稱郵匯局）財務處之佐理
    員，並參與該局資金管理小組，負責儲匯基金買賣上市、上櫃股票研究分析等業
    務，為依據法令從事公務之人員，楊四維則為其配偶。於民國八十八年九、十月
    間，因郵匯局為有效管理龐大之郵匯基金，投資上市、上櫃股票事宜，特於該局
    財務處下設資金管理科證券股，甲○○為該股成員之一，負責股票投資研究分析
    事宜。嗣經該股之研析小組評估後，有意投資映泰電子股份有限公司（下稱映泰
    公司）上櫃股票，遂於同年十月四日由該股副管理師官朝清率同甲○○及王秀珠
    、李弟臨等人至映泰公司參訪後，隨即於同年十月六日由甲○○提交參訪評估報
    告書，並於同日下午經郵匯局投資審議小組決議通過，送請郵匯局局長批示核可
    後，自同年十月七日起，該小組即依前一日之檢討會人員決議委買之股票張數、
    價位等細節，交由吳靜芬、王秀珠及馬豔鵑等人負責下單操盤買賣映泰公司股票
    。甲○○明知其參與郵匯基金購買映泰公司股票之議價購買時點、數量等決策事
    項，有保守公務秘密之義務，且在其任職於該小組之初即簽立切結書，切結絕不
    利用職務之便，從事個人操作行為，以圖利本人或他人，詎其竟自八十八年十月
    六日起至同年十一月六日止，與其配偶楊四維（業經判決無罪確定）共同基於圖
    利之概括犯意聯絡，連續利用其參與該資金管理小組及每日例行檢討會之便，洩
    漏其職務上知悉郵匯基金將於八十八年十月七日開始進場大量買入映泰公司股票
    之消息予楊四維，並由楊四維透過其在大眾證券股份有限公司松江分公司（下稱
    大眾證券松江分公司）第一七五三六號、元富證券股份有限公司信義分公司（下
    稱元富證券信義分公司）第二七九０九號等融資帳戶，於郵匯基金進場買賣之前
    一日或當日陸續大量買入共計六十張映泰公司股票，復於同年十一月五日、六日
    郵匯基金大量賣出映泰公司股票之際，亦將其所有剩餘之映泰公司股票四十張陸
    續全數賣出，而於上開期間，共同以此種搭隨郵匯基金買入賣出股票之方式，圖
    得不法利益共計新臺幣（下同）七十八萬一千七百五十元。因而認甲○○涉犯貪
    污治罪條例第六條第一項第四款之對於主管事務，明知違背法令，間接圖其他私
    人不法利益，因而獲得利益及刑法第一百三十二條第一項之公務員洩漏國防以外
    之祕密罪嫌等。公訴人認被告甲○○涉犯上開之罪嫌，無非以證人官朝清、王秀
    珠、吳靜芬、馬豔鵑及翁俊欽等人之陳述、楊四維帳戶投資映泰公司股票交易明
    細表、被告甲○○與楊四維均從事證券投資，且互為連絡人、郵匯局投資映泰公
    司股票交易明細表、股票交易明細表對帳單寄送地址、中華民國證券櫃臺買賣中
    心證券行情表及郵匯局買賣映泰公司股票與市場行情對照表、被告甲○○撰寫之
    映泰公司參訪報告、八十八年十月六日郵匯局投資審查會議擬買賣股票交易行情
    表各一份（均為影本）為其主要論據。
二、按犯罪事實應依證據認定之，無證據不得認定其犯罪事實；復不能證明被告犯罪
    者，應諭知無罪之判決，刑事訴訟法第一百五十四條、第三百零一條第一項分別
    定有明文。次按犯罪事實之認定，應憑真實之證據，倘證據是否真實尚欠明確，
    自難以擬制推測之方法，為其判斷之基礎；而認定犯罪事實之證據係指足以認定
    被告確有犯罪行為之積極證據而言，該項證據自須適合於被告犯罪事實之認定，
    始得採為斷罪資料，最高法院五十三年著有臺上字第六五六號、二十九年上字第
    三一０五號判例。且刑事訴訟上證明之資料，無論其為直接或間接證據，均須達
    於通常一般之人均不致有所懷疑，而得確信其為真實之程度，始得據為有罪之認
    定，若其關於被告是否犯罪之證明未能達此程度，而有合理懷疑之存在，致使無
    從形成有罪之確信，根據「罪證有疑，利於被告」之證據法則，即不得遽為不利
    被告之認定，亦有最高法院七十六年度臺上字第四九八六號判例可稽。其以情況
    證據（即間接證據）斷罪時，尤須基於該證據在直接關係上所可證明之他項情況
    事實，本乎推理作用足以確證被告有罪，方為合法，不得徒憑主觀上之推想，將
    一般經驗上有利被告之其他合理情況逕予排除，此觀諸最高法院三十二年上字第
    六十七號判例意旨亦甚彰明。本件訊據被告甲○○堅詞否認有何前揭公訴人所指
    之犯行，辯稱我沒有洩漏公務機密給我先生（即楊四維），他的買賣是他個人的
    意思及郵匯局的股票買賣是先由投資審議小組決議，再經局長批示後才會交由下
    單小組在次日下單買賣，所以是否會依參訪報告及投資審議小組的決議買入映泰
    公司股票的變數是很多的，有可能並不會買，我不可能把不確定的事情告訴我先
    生，並且在八十八年這段時間我是非常忙碌的一年，因為我新接這項工作，所以
    我要學習寫研究報告及參訪公司，我並沒有時間去顧到我的先生是否有無買賣股
    票的事，我在家中也沒有與我先生談及映泰公司股票的事情，對於我先生買賣映
    泰公司股票一事我事先並不知情，法人投資與個人投資不同，如果我有告訴他，
    他不可能是這種操作模式。我並沒有圖利我先生及洩漏國防以外之祕密等。查證
    人官朝清即前郵匯局資金管理科證券股副管理師於原審九十二年四月七日調查時
    到庭結證稱：「郵匯局選擇投資股票的標的一般來講是依副局長、處長指示，再
    交由投資審議小組的成員去分析資料，並提供分析報告，於每日下午收盤及結帳
    以後，並由投資審議小組人員預先擬定次日買賣的個股，並由副局長主持投資審
    議小組開會，確定次日買賣的個股之後，再呈給科長、副處長、處長、副局長、
    局長核准後，於次日再交由下單人員去下單買賣。我們開會所選擇買賣股票的標
    的，不一定在次日一定會買賣，因為局長、副局長或處長有可能依據當日的情形
    會做改變，以前有曾經投資審議小組決議買入的情形，但是局長全盤否定不買，
    所以局長也有最後的決定權。而偵查卷第五十六頁所示八十八年十月六日下午一
    時十七分郵匯局股票交易行情表下面會以手寫增加買入映泰公司股票，是表示在
    十月六日列印該股票交易行情表的時候，郵匯局並沒有打算要投資買入映泰公司
    的股票，所以原來印出來電腦報表裡面的庫存資料就沒有映泰公司，但開會以後
    決議要增加買入映泰公司股票，所以才會用手寫增加上去，至於是誰指示要增加
    買入映泰公司股票，我已不記得了，一般要增加買入新股都是依副局長或處長指
    示，而被告甲○○和我因為層次比較低，而且買賣股票有可能虧損，所以我們大
    部分都不敢建議」等，足認郵匯局投資審議小組在八十八年十月六日下午開會時
    ，並未將映泰公司股票列為次日買入之對象，故在該日下午一時十七分電腦所列
    印之郵匯局股票交易行情表內並無買入映泰公司股票記載，而後係因副局長或處
    長指示，才會用手寫增加要買入映泰公司股票，觀諸楊四維早於八十八年九月十
    日即買入映泰公司股票三張，更於同年十月六日上午再買入三十張及賣出一張，
    均係在郵匯局投資審議小組開會決定買入映泰公司股票之前所為；況且依郵匯局
    投資審議小組開會決定要買入之股票，亦有可能因局長、副局長或處長之指示，
    依據當日之情形隨時做改變（可能決定不買），是堪認楊四維在八十八年九月十
    日及同年十月六日買賣映泰公司股票之行為，應係其個人操作行為，尚與郵匯局
    投資審議小組買入映泰公司股票之決議無涉，亦無積極之事證足資證明被告有洩
    漏何訊息予其先生楊四維。復查楊四維雖於同年十月七、八日仍有分別買入映泰
    公司股票十張（共計二十張），惟於同年十月七、八日亦分別賣出十張及十二張
    （共計二十二張），而在此期間（即同年十月七日至二十二日）郵匯局仍持續大
    量買入映泰公司股票，衡情，倘被告甲○○有將郵匯局擬買入映泰公司股票之訊
    息事先洩密告知予被告之配偶楊四維，何以楊四維會於郵匯局仍大量買入映泰公
    司股票之際，反而於同年十月七、八日賣出映泰公司股票共計二十二張？再查郵
    匯局自八十八年十一月四日起至同年月十一日止，即大量賣出映泰公司股票，而
    楊四維係於郵匯局開始賣出映泰公司股票（即同年十一月四日）之翌日起即同年
    十一月五、六日始賣出其所持有之映泰公司股票，基此，果被告甲○○有將郵匯
    局擬賣出映泰公司股票之消息事先洩密告知予楊四維，則楊四維何以不先於郵匯
    局賣出映泰公司股票之前即將其所持有之映泰公司股票全數賣出？另參以郵匯局
    於八十八年十一月十九日起至八十九年一月七日止，尚有陸續大量買入映泰公司
    股票，復自八十九年一月十一日起至同年一月二十一日止，大量賣出映泰公司股
    票，而觀諸郵匯局於八十九年一月十一日起至同年一月二十一日止賣出泰公司股
    票之每股價位為六十七元至七十七．五元之間，反較楊四維於八十八年十月五、
    六日賣出映泰公司股票每股之價位六十四元至六十六．五元為高；再佐以被告甲
    ○○所撰寫之映泰公司參訪報告結論及投資建議第六點記載：「十二月五日由上
    櫃轉上市，預期會有五成至一倍的漲幅，股價目前仍在歷史的低點區，建議在四
    十七元以下買進，持有至上市之後，俟成交量放大時再行出脫」等情，依該參訪
    報告及投資建議之內容所示郵匯局擬賣出映泰公司股票每股之價位係在七十．五
    元至九十四元之間，然被告之配偶楊四維賣出映泰公司股票每股之價位係在六十
    四元至六十六．五元之間，從而，倘被告甲○○有將參訪報告及郵匯局分析小組
    擬買賣映泰公司股票一事洩密告知予楊四維，則楊四維理應搭隨郵匯局在七十．
    五元至九十四元之間（依參訪報告結論及投資建議之每股價位），或在六十七元
    至七十七．五元之間（郵匯局實際賣出映泰公司股票之每股價位）賣出映泰公司
    股票，更能獲取較大利益，焉會於每股價位六十四元至六十六．五元之間即陸續
    賣出其所持有映泰公司之股票，足見楊四維對於郵匯局買賣映泰公司股票之訊息
    應係事先並不知情。又被告甲○○與楊四維雖均有從事證券投資，且互為連絡人
    ，惟被告甲○○與楊四維係夫妻，互相作為聯絡人，顯屬人之常情，並不能因此
    而推論被告應知悉楊四維購買映泰股票之事實。從而，楊四維於八十八年十月六
    日起至同年十一月六日止買賣映泰公司股票之行為，自應為楊四維個人之股票投
    資買賣交易，尚難僅憑被告甲○○與楊四維二人為夫妻關係，即遽認被告甲○○
    必然會將郵匯局擬買賣映泰公司股票之訊息事先洩密告知予楊四維，是被告甲○
    ○前揭辯稱伊並未將郵匯局擬賣賣映泰公司股票之訊息事先洩密告知予楊四維，
    伊並無圖利楊四維及洩漏國防以外之祕密予楊四維等語，尚堪採信。另證人官朝
    清、吳靜芬、馬豔鵑等人在法務部調查局臺北市調查處（下稱臺北市調處）調查
    時之證述，及證人王秀珠、翁俊欽等人在臺北市調處及偵查中之證述，僅係就渠
    等參訪映泰公司及投資審議小組決議買賣映泰公司股票之流程有所說明，並未敘
    及被告甲○○有何圖利及洩漏國防以外之祕密予楊四維之事，職此之故，尚難以
    證人官朝清、吳靜芬、馬豔鵑、王秀珠、翁俊欽等人之證述，即認被告甲○○涉
    犯有圖利及洩漏國防以外之祕密之犯行。又公訴人指楊四維於八十八年一月七日
    、八月二十三日分在元富證券、大眾綜合證券開戶買賣股票，其聯絡人均係其配
    偶即被告于肇英，且留有被告于肇英辦公室電話00000000轉五三○，及
    楊四維買賣對帳單之寄送地址與被告于肇英之新店市之地址相同等，惟查該填載
    之開戶資料均係在公訴人所指本件被告于肇英自八十八年十月六日起至同年十一
    月六止有本件犯行之前即已存在之資料，被告于肇英與楊四維為夫妻關係，互為
    填載聯絡方法或寄送之地址，不違乎常情，尚難以前已存在之開戶資料推論被告
    于肇英有公訴人所指之前揭犯行，又觀諸卷附之楊四維之買賣股票之紀錄早於八
    十八年九月十日即買入映泰公司股票三張，更於同年十月六日上午再買入三十張
    及賣出一張，均係在郵匯局投資審議小組開會決定買入映泰公司股票之前所為；
    而公訴人所指之被告洩漏其職務上知悉郵匯基金將於八十八年十月七日開始進場
    大量買進映泰公司股票之消息予楊四維等，並無積極之證據可資證明，再觀諸卷
    附之楊四維股票交易之資料，其於八十八年十月七日係以每股四十八元買進十張
    ，以四十九點八元賣出十張，有當沖之情形，八十八年十月八日以每股五十一元
    買進十張，以五十一點五元賣出十二張，亦有相同之情形，餘為八十八年十月十
    四日、十八日、二十日分別買進二張（每股五十點五元）、五張（每股五十點五
    元）、三張（每股五十元），及於八十八年十一月五日賣出五張（每股六十四元
    ）、五張（每股六十四點零五元）、五張（每股六十五元），八十八年十一月六
    日賣出三張（每股六十四點五元）、三張（每股六十五元）、三張（每股六十五
    點五元）、三張（每股六十六元）、三張（每股六十六點五元）、十張（每股六
    十四元）等，依上交易之紀錄，尚難認楊四維知有內幕消息而有大量交易情形，
    此外，復查無其他積極證據足認被告有何公訴人所指之上開犯行，揆諸前揭最高
    法院判例之要旨，自應為被告無罪之諭知。
三、原審詳加審究後，以被告犯罪不能證明，而諭知被告為無罪之判決，尚無不當，
    公訴人認原判決不當而提起上訴，惟並無具體之積極證據足以證明被告之犯行，
    是其上訴為無理由，應予駁回。
據上論斷，應依刑事訴訟法第三百六十八條判決如主文。
本案經檢察官陳明光到庭執行職務。
中      華      民      國      九十二      年    九    月    十六    日
                              臺灣高等法院刑事第十七庭
                                  審判長法  官  陳  正  雄
                                        法  官  許  錦  印
                                        法  官  許  宗  和
右正本證明與原本無異。
如不服本判決，應於收受送達後十日內向本院提出上訴書狀，其未敘述上訴之理由者
並得於提起上訴後十日內向本院補提理由書（均須按他造當事人之人數附繕本）。
                                        書記官  廖  艷  莉
中      華      民      國      九十二      年    九    月    二十三  日


司法院資訊處製作；財團法人民間司法改革基金會備份。
